福建高等法院金門分院民事判決　　　　　　 99年度上字第2號
上　訴　人　GWEE TENG.
訴訟代理人　魏再團
被上訴人　　楊忠海
　　　　　　楊忠洲
　　　　　　　　　　　　區090028
　　　　　　　　　　　　#08-207 Singapore 090028
　　　　　　楊福財（YANG FU TSAI）
　　　　　　　　　　　　區160095
　　　　　　　　　　　　Singapore 160095
　　　　　　楊葉珠貝
追加被告　　楊亞梅（YANG YA MEI）
　　　　　　　　　　　　區160095
　　　　　　　　　　　　Singapore 160095
　　　　　　楊亞秋
　　　　　　　　　　　　區090028
　　　　　　　　　　　　#08-207 Singapore 090028
　　　　　　李羡音
　　　　　　李羡
上列當事人間請求繼承登記等事件，上訴人對於中華民國99年3
月30日福建金門地方法院98年度訴更字第1號第一審判決提起上
訴，本院判決如下：
    主      文
原判決廢棄，發回福建金門地方法院。
    理      由
一、上訴人即原告起訴主張：兩造為被繼承人李燕（楊李燕）之
    繼承人，因就李燕之遺產尚未辦理繼承登記及遺產分割，爰
    依民法第758條、第759條、第823條、第824條、第1164條規
    定，訴請對造協同辦理繼承登記及分割遺產等語。惟原審依
    照上訴人之聲請為一造辯論，並以上訴人僅就部分遺產聲請
    遺產分割，且兩造當事人之總和並非全體共有人（即繼承人
    ），本件當事人不適格之理由，判決駁回原告之訴。
二、按第一審之訴訟程序有重大之瑕疵，且有維持審級制度之必
    要者，第二審法院得廢棄原判決，而將該事件發回原法院，
    且得不經言詞辯論為之，民事訴訟法第451條第1項、第453
    條定有明文，而所謂「訴訟程序有重大之瑕疵」，係指第一
    審違背訴訟程序之規定，其違背與判決內容有因果關係，或
    因訴訟程序違背規定，不適於為第二審辯論及判決之基礎者
    而言（參見最高法院48年台上字第127號判例意旨）。又所
    謂「有維持審級制度之必要」，係指若不將該事件發回，則
    該當事人即不能在該一審級為訴訟行為，實施其攻擊防禦方
    法，致有受不利益判決之虞，而無異少經一審級保護者而言
    而言（參見最高法院86年台上字第3069號判決意旨）。次按
    ，訴訟標的對於共同訴訟人全體必須合一確定者，該共同訴
    訟之數人，既應一同起訴或被訴，其當事人之適格要件始無
    欠缺，則就該訴訟所為之判決，於各共同訴訟人間自亦不容
    歧異，不得命為分別辯論或僅為一部之終局判決，而應同時
    辯論並為全部之終局判決，倘若僅就部分共同訴訟人為終局
    判決，其訴訟程序即有違背法令之重大之瑕疵（參見最高法
    院98年台上字第1863號、88年台上字第234號、87年台上字
    第1307號判決意旨參照）。再按，言詞辯論期日，當事人之
    一造不到場者，得依到場當事人之聲請，由其一造辯論而為
    判決，但不到場之當事人未於相當時期受合法之通知；到場
    之當事人所提出之聲明、事實或證據，未於相當時期通知他
    造者，法院應以裁定駁回一造辯論之聲請，並延展辯論期日
    ，民事訴訟法第385條第1項前段、第386條第1款、第4款亦
    有明定，是以言詞辯論日期當事人之一造不到場者，限於該
    當事人已於相當時期受合法之傳喚，且到場之當事人所提出
    之聲明、事實或證據，已於相當時期通知他造者，始可依到
    場當事人之聲請，由其一造辯論而為判決。如不到場之當事
    人係因未受合法通知致未到場應訴，或到場之當事人所提出
    之聲明、事實或證據，未於相當時期通知他造，第一審法院
    遽依他造當事人之聲請，准由其一造辯論而為判決，其訴訟
    程序自有重大瑕疵（參見最高法院18年上字第2122號、69年
    台上字第3752號、71年台上字第2115號判例意旨）。
三、本件上訴人於民國98年3月2日向原法院提起本件繼承登記及
    分割遺產之訴，其原列被告僅有被上訴人楊忠海一人，嗣於
    99年2月8日向原審提出「民事陳（回報）及依示增列被告狀
    」，增列「楊忠洲、楊福財、楊葉珠貝」為被告，原審隨後
    於99年3月26日進行言詞辯論，因被告一造均無人到庭，原
    審乃依上訴人之聲請，由其一造辯論後，為實體判決等事實
    ，有上訴人所提出之上開狀紙及原審言詞辯論筆錄、判決書
    在卷可稽（見原審98年度訴更字第1號卷第45至47、77至84
    、91至95頁）。而依卷附原審判決書及其送達證書所示，原
    審判決於當事人欄僅列「原告GWEE TENG HONG魏登、被告
    楊忠海」，並未將原告即上訴人99年2月8日所追加之「楊忠
    洲、楊福財、楊葉珠貝」列為被告，雖原審判決於「事實及
    理由」欄五又記載「原告（指上訴人）於99年2月8日以『民
    事陳（回報）及依示增列被告狀』，除稱增列楊葉珠貝、楊
    忠洲、楊福財為被告，並稱本件無女性繼承人，其僅追加部
    分而非全體繼承人為當事人，自難謂合法，本件訴訟既非廢
    止消滅全部遺產之公同共有關係而不能准許，且原告深受其
    所稱『傳統習慣』、『親屬會議決議』影響，爰不再命其補
    正及處理當事人適格要件之欠缺，並駁回此部分追加之訴」
    等語，然原審判決後，似又未將判決書送達予「楊忠洲、楊
    福財、楊葉珠貝」，以致未有任何送達判決書予「楊忠洲、
    楊福財、楊葉珠貝」之文件存卷（上情參見原審98年度訴更
    字第1號卷第91至98頁），則原審是否業已對於共同被告「
    楊忠洲、楊福財、楊葉珠貝」為判決，已屬不明，且查：
（一）倘若原審僅針對被告即被上訴人楊忠海一人為判決，然：
      繼承登記及分割遺產之訴訟標的法律關係對於共同訴訟人
      全體必須合一確定，均屬固有必要共同訴訟，應一同起訴
      或被訴，必須全體繼承人之總和即為原、被告之總和，其
      當事人始為適格，且不能割裂而為裁判。因此，就繼承登
      記、分割遺產之訴所為之判決，於各共同訴訟人間不容歧
      異，不得命為分別辯論或僅為一部之終局判決，而應同時
      辯論並為全部之終局判決，倘若僅就部分共同訴訟人為終
      局判決，其訴訟程序即有違背法令之重大之瑕疵。本件上
      訴人既係主張兩造為被繼承人李燕之繼承人，因就李燕之
      遺產尚未辦理繼承登記，而訴請對造協同辦理繼承登記及
      分割遺產，且於原列被上訴人楊忠海一人為被告後，已於
      99年2月8日追加列「楊忠洲、楊福財、楊葉珠貝」為被告
      ，則本件訴訟對於共同被告楊忠海及「楊忠洲、楊福財、
      楊葉珠貝」，即應同時辯論並為全部之終局判決，原審僅
      就被上訴人楊忠海一人為終局判決，而未一併對於共同被
      告「楊忠洲、楊福財、楊葉珠貝」為終局判決，其訴訟程
      序即有違背法令之重大之瑕疵，且此訴訟程序之重大瑕疵
      ，事關第一審訴訟程序是否應將共同被告「楊忠洲、楊福
      財、楊葉珠貝」併予審判，及應如何為繼承登記及遺產分
      割，攸關兩造繼承人之財產權益甚鉅，且於全體共同被告
      之審級利益甚有影響，自不適於二審之辯論及判決，而被
      上訴人楊忠海及「楊忠洲、楊福財、楊葉珠貝」，迄今尚
      未到庭陳述意見，並未表示同意由本院逕為裁判，難認被
      上訴人等已同意本院為裁判，以補正前開瑕疵，為維持審
      級制度，自有不經言詞辯論，將原判決廢棄，發回原審法
      院更為裁判之必要。
（二）倘若原審已針對被告楊忠海及追加被告「楊忠洲、楊福財
      、楊葉珠貝」為終局判決，僅係判決書當事人欄漏列被告
      「楊忠洲、楊福財、楊葉珠貝」，然依原審98年度訴更字
      第1號全卷內容，可知：上訴人於99年2月8日向原審提出
     「民事陳（回報）及依示增列被告狀」，增列「楊忠洲、
      楊福財、楊葉珠貝」為被告時，除表示追加被告「楊忠洲
      、楊福財、楊葉珠貝」之意旨外，並未表明追加後對於全
      體被告之應受判決事項聲明，迄至原審99年3月26日最終
      言詞辯論終結時，仍未表明其追加後之應受判決事項聲明
      ，則就其所請求繼承登記及遺產分割之內容為何，已有未
      明，且原審於上訴人於追加「楊忠洲、楊福財、楊葉珠貝
      」為被告後，並未將上開「民事陳（回報）及依示增列被
      告狀」繕本送達予被告「楊忠洲、楊福財、楊葉珠貝」，
      亦未通知被告「楊忠洲、楊福財、楊葉珠貝」到庭參與歷
      次（含最終）言詞辯論，被告「楊忠洲、楊福財、楊葉珠
      貝」亦未為任何答辯之聲明，原審隨後於99年3月26日進
      行最終言詞辯論，逕依唯一到場之上訴人即原告之聲請，
      由其一造辯論後，即遽為實體判決（上情參見原審98年度
      訴更字第1號卷第45至98頁），其訴訟程序，除有未使原
      告表明聲明即為判決之違反民事訴訟程序所採言詞辯論主
      義之重大瑕疵外，亦有被告「楊忠洲、楊福財、楊葉珠貝
      」未受合法通知致未到場應訴，且原告所提出之聲明、事
      實或證據，未於相當時期通知被告「楊忠洲、楊福財、楊
      葉珠貝」，而遽依原告聲請由其一造辯論而為判決之重大
      瑕疵，其基此所為之判決，已屬違背法令。而上訴人雖表
      明希望由本院自為實體之裁判，惟被上訴人楊忠海、「楊
      忠洲、楊福財、楊葉珠貝」迄今尚未到庭陳述意見，並未
      表示同意由本院逕為裁判，難認被上訴人等已同意本院為
      裁判，以補正前開瑕疵，且本件繼承登記及遺產分割訴訟
      之結果，攸關兩造繼承人之財產權益甚鉅，究應如何為繼
      承登記及遺產分割，於全體共同被告之審級利益甚有影響
      ，自不適於二審之辯論及判決，為維持審級制度，自有將
      本事件發回原審法院更為裁判之必要。
四、綜上所述，原審所踐行之訴訟程序既有上開重大之瑕疵，且
    已不適於為第二審辯論及判決之基礎，則為維持審級制度，
    自有將本事件發回原審法院更為裁判之必要，上訴意旨雖未
    指摘及此，但原判決所踐行之程序既有前揭可議之處，仍應
    予廢棄。爰不經言詞辯論，將原判決廢棄，發回原審法院重
    行審理，以維被告審級之利益，並符法制。又本件有關上訴
    人及被上訴人楊忠海、「楊忠洲、楊福財、楊葉珠貝」之部
    分既應發回原審法院更為裁判，則就上訴人於本院追加被告
    楊亞梅（YANG YA MEI）、楊亞秋、李羡音、李羡之部分，
    因本件繼承登記及分割遺產訴訟屬固有必要共同訴訟，其訴
    訟標的法律關係對於共同訴訟人全體（即兩造全體）必須合
    一確定，而應同時辯論並為全部之終局判決，不能割裂而為
    裁判，不得分別辯論或僅為一部之終局判決，自不適宜由本
    院逕為審理，而應同時發交原審併為審理，附此敘明。
五、據上論結，本件上訴為有理由，依民事訴訟法第451條第1項
    、第453條，判決如主文。
中    華    民    國    100    年    11   月     22   日
                    民事庭審判長法  官  吳昭瑩
                                法  官  黃光進
                                法  官  劉家祥
以上為正本，係照原本作成，證明與原本無異。
如不服本判決，應於收受送達後20日內向本院提出上訴書狀，其
未表明上訴理由者，應於提出上訴後20日內向本院補提理由書狀
（均須按他造當事人之人數附繕本）。上訴時應提出委任律師或
具有律師資格之人之委任狀；委任有律師資格者，另應附具律師
資格證書及釋明委任人與受任人有民事訴訟法第466條之1第1 項
但書或第2 項（詳附註）所定關係之釋明文書影本。如委任律師
提起上訴者，應一併繳納上訴審裁判費。
中    華    民    國   100    年    11    月    22    日
                                書記官  周秀香
附註：
民事訴訟法第466條之1（第1項、第2項）：
對於第二審判決上訴，上訴人應委任律師為訴訟代理人。但上訴
人或其他法定代理人具有律師資格者，不在此限。
上訴人之配偶、三親等內之血親、二親等內之姻親，或上訴人為
法人、中央或地方機關時，其所屬專任人員具有律師資格並經法
院認為適當者，亦得為第三審訴訟代理人。